【裁判字號】    92,訴,67
【裁判日期】    920508
【裁判案由】    都市計畫
【裁判全文】
高雄高等行政法院裁定                                九十二年度訴字第六七號
    原      告  甲○○○○○○.
    代  表  人  乙○○
    訴訟代理人  丁○○
    被      告  嘉義縣政府
    代  表  人  丙○○縣長
    訴訟代理人  戊○○
右當事人間因都市計畫事件，原告不服內政部中華民國九十一年十二月二十四日台內
訴字第０九一０００八三０四號訴願決定，提起行政訴訟。本院裁定如左：
    主  文
原告之訴駁回。
訴訟費用由原告負擔。
    理  由
一、按「原告之訴，有左列各款情形之一者，行政法院應以裁定駁回之。．．．三、
    原告或被告無當事人能力者。．．．」行政訴訟法第一百零七條第一項第三款定
    有明文。次按「自然人、法人、中央及地方機關、非法人之團體，有當事人能力
    。」固為同法第二十二條所明定，惟此雖未如民事訴訟法第四十條第三項同樣規
    定：「非法人團體設有代表人或管理人者，有當事人能力。」解釋上亦應相同。
    申言之，非法人之團體，設有代表人或管理人者，有當事人能力，惟並非泛指設
    有代表人或管理人之任何團體，均有當事人能力。非法人團體之成立，應具備下
    列要件：(1)必須團體為多數人所組成。(2)必須團體有一定之組織及名稱。(3)必須
    團體有一定之目的。(4)必須團體有一定之事務所或營業所為其活動中心。(5)必須
    團體有獨立之財產，並與其構成員之財產截然有別。(6)必須團體設有代表人或管
    理人對外代表團體。(7)對外為法律行為，必須以團體名義為之（最高法院七十一
    年度台上字第一七八號判決、八十六年度台上字第四五八號判決參照）。換言之
    ，非法人之團體，原無權利能力，原則上應無當事人能力，惟此等團體在事實上
    常有以其名義為交易行為，若不許其為訴訟主體，事實上極為不便，故承認非法
    人團體設有代表人或管理人者，有當事人能力，以應實際需要，但並非泛指任何
    非具有權利能力之團體均得為行政訴訟之主體，自不待言。
二、本件原告起訴意旨略以：嘉義縣政府為開發水資源及發展觀光遊憩事業，於民國
    （下同）六十八年興建仁義潭水庫，將附近地區規劃為「仁義潭風景特定區」，
    原告所有坐落在該特定區內之土地，被編定為公園區，惟水庫興建後並未依規劃
    將該公園區闢建為公園，卻於七十七年八月第一次通盤檢討時，以「無具體取得
    開闢計畫」為由，撤銷該公園區，改編為「保護區及保安保護區」，可見仁義潭
    特定風景區設立之初，上開編定公園區域即無設置「保護區及保安保護區」之必
    要，其原編定之保護區，已足以達到保護水源、水質、水量之目的。嘉義縣政府
    都市計畫委員會於八十七年八月十七日第一五二次會議審議決議，同意將環潭公
    路內之保安保護區及部分水庫用地變更為環潭公園用地，且八十八年八月十九日
    嘉義縣、市聯合都市計畫委員會審議決議將爭議之區段更改為環潭景觀保護區，
    本特定區原由嘉義縣政府所擬定，爭議區段是否有設置保安保護區之必要，嘉義
    縣政府知之最稔，其既同意該區段更改為環潭景觀保護區或公園用地，即無編定
    保護區及保安保護區之必要，內政部都市計畫委員會卻於九十年二月五日第五二
    八次會議，未敘明理由，將上開意見，全部予以否決，未保障居民的生活生計之
    需要與土地所有權人之權益，顯有違反憲法第十五條之規定等語，而聲明求為判
    決撤銷訴願決定及原處分。
三、經查，原告「甲○○○○○○○○○○○○○」係於五年前成立，成立當時雖有
    開會但沒有會議紀錄，也沒有訂定組織章程，有會員名冊，但無財產及經費，如
    果有事情就召集會員開會，自救會需要用錢時大部分都是會長和秘書丁○○二人
    拿錢出來供自救會使用等語，業據原告陳明在卷（詳見本院九十二年四月二十一
    日準備程序筆錄）。至有關原告當事人能力之證據原告祇能提出會員名冊為證，
    雖該名冊上記載有會長、秘書、執行委員及會員，然就該自救會會長、秘書、執
    行委員如何選任、改選及任期均無會議紀錄及組織章程可資為憑，據原告陳稱：
    自救會無固定之事務所，開會都在內甕村活動中心，該自救會會長、秘書、執行
    委員均是由會員推薦，並表決無人反對即通過，沒有任期，且只要政府同意將仁
    義潭風景特定區○○○路內之保安保護區及部分水庫用地變更為環潭公園用地，
    自救會就解散，自救會是由仁義潭風景特定區內之土地所有人組成等語（詳見本
    院九十二年四月三十日準備程序筆錄）。綜上原告所述，足見「甲○○○○○○
    ○○○○○○○」非屬法人，其僅係因仁義潭風景特定區內之土地所有人，為爭
    取將仁義潭風景特定區○○○路內之保安保護區及部分水庫用地變更為環潭公園
    用地，而臨時成立之自發性組織，核與非法人團體設有代表人或管理人，有一定
    之事務所及獨立財產，為固定而持續性之團體不同，至為明確。
四、本件原告既非屬非法人團體，並無當事人能力，其提起本件訴訟即不合法，訴願
    決定以被告九十一年九月十一日府工都字第０一０四四０九號函，係針對原告之
    陳情事項，所為之處理情形之通知，並告知原告所提變更意見俟下次辦理都市計
    畫通盤檢討時予以參考，核屬事實說明，非屬行政處分，而從程序上予以不受理
    ，理由雖有不同，惟結論並無二致，原告起訴求為撤銷，即非合法，應予駁回。
五、本件原告之訴既不合法，故原告關於本件都市計畫變更案之實體上爭執，本院即
    無再予論述之必要，併予敘明。
六、依行政訴訟法第一百零七條第一項第三款、第一百零四條，民事訴訟法第九十五
    條、第七十八條，裁定如主文。
中      華      民      國    九十二    年      五      月      八      日
                              高雄高等行政法院第一庭
                                          審判長法官  陳光秀
                                          法      官  楊惠欽
                                          法      官  李協明
右為正本係照原本作成。
如不服本裁定，應於裁定送達後十日內以書狀敘明理由，經本院向最高行政法院提出
抗告（須按對造人數附具繕本）；並應預繳送達用掛號郵票六份（每份三十四元）。
中      華      民      國    九十二    年      五      月      八      日
                                          法院書記官  蔡玫芳


司法院資訊處製作；財團法人民間司法改革基金會備份。
